臺灣高等法院臺中分院民事判決　100年度再國易字第3號
再 審 原告　張鳳蘭
再 審 被告　台中市政府
法定代理人　胡志強
上列當事人間請求損害賠償事件，再審原告對於民國100年5月17
日本院99年度上國易字第 8號（原審案號：臺灣臺中地方法院99
年度國字第9號）確定判決，提起再審，本院判決如下：
    主  文
再審之訴駁回。
再審訴訟費用由再審原告負擔。
    理  由
壹、再審原告方面：
一、聲明：求為判決：(1)原確定判決（鈞院99年度上國易字第 8
    號）廢棄。(2)再審被告應給付再審原告新臺幣（下同）761,
    862元 ，及自起訴狀繕本送達之翌日起至清償日止按年息百
    分之5計算之利息。
二、陳述：鈞院99年度上國易字第 8號確定判決（下稱原確定判
    決）有適用法規顯有錯誤之再審事由：
  1.按既成道路之構成要件，必須為公眾通行所必要，而非僅為
    通行之便利或省時之便宜，此乃司法院大法官會議釋字第40
    0號解釋理由書所明揭。 本件再審原告所有坐落台中市○○
    區○○段401地號土地 （下稱同段401地號土地）與同段404
    地號國有土地（下稱系爭土地）相毗鄰，系爭土地早經被上
    訴人於民國69年 8月15日以69府建都字第129396號函准廢除
    既成巷道及改道（下稱69年函），並於69年 2月20核發國有
    畸零地合併使用證明書（下稱69年證明書），系爭土地已廢
    道及改道完成，已非既成巷道。原審未察，無視本件系爭土
    地歷年來均被當地民眾用於停車、曬衣物及架設香爐之用，
    已與既成道路之意義不相符合。再者，原審確定判決忽略釋
    字第 400號意旨所揭示之既成道路定義，逕認再審原告未完
    成廢道及改道之程序，即率為再審原告不利之認定，已違背
    上開最高法院判決所示意旨，當屬適用法規顯有錯誤，應予
    廢棄。
  2.再按建築法第44條立法目的雖在謀求建築之安全性，然卻因
    此犧牲部分土地使用之經濟價值，造成畸零地無法「地盡其
    利」，故建築法第45條針對此情形做調整，規定合於一定要
    件之畸零地仍得為建築之用，並授權由主管機關就該要件制
    定行政規則（即臺中縣公有畸零地合併使用證明書核發基準
    ），以緩和建築法第44條帶來之衝擊及缺失。再上開基準第
    3、4條已分別列舉不得核發之情形，且因同法第 2條並未就
    不得核發之情形作概括規定，可見第 2條所稱之「得」應可
    解釋為再審被告之裁量權僅止於審查是否有該法第3、4條之
    情形。退步言，縱依母法授權之目的性解釋，再審被告亦僅
    得於核發合併使用證明書有害於建築安全或土地使用經濟之
    公益考量下，始得裁量為不予核發。然本件再審被告不予核
    發之理由，並非係因有前開基準第3、4條所定情形，亦非為
    建築安全或土地使用經濟之公益考量，而係系爭國有地為「
    道路用地」，但系爭國有地不可能為「道路用地」已如前述
    ，再審被告在無裁量不予核發合併使用證明書之空間下，仍
    恣意為不予核發之決定，有裁量瑕疵於理至明，原審卻未查
    及此，徒以「被上訴人就系爭土地應否核發公有畸零地合併
    使用同意證明書既有行政裁量權，則被上訴人依其調查、會
    勘之結果所為行政處分，乃係本於其行政裁量權所為之處分
    ，且其處分並無不當之處。是本件不能證明被上訴人所屬公
    務員於執行職務行使公權力時，有何故意或過失不法侵害上
    訴人自由或權利，或怠於執行職務，致上訴人權利遭受損害
    之情事」等語，即為再審原告不利之認定，忽視上開法律規
    定與判例所揭示之規範意旨，顯然有適用法規錯誤之情形。
二、再審被告方面：再審被告未提出書狀為任何聲明及陳述。
三、再審原告主張系爭土地歷年來均被當地民眾用於停車、曬衣
    物，系爭土地非屬供公眾通行所必要，原確定判決逕認系爭
    土地為既成道路，自有適用法規顯有錯誤情形。再上開基準
    第3、4條已分別列舉不得核發之情形，且因同法第 2條並未
    就不得核發之情形作概括規定，可見第 2條所稱之「得」應
    可解釋為再審被告之裁量權僅止於審查是否有該法第3、4條
    之情形。退步言，縱依母法授權之目的性解釋，再審被告亦
    僅得於核發合併使用證明書有害於建築安全或土地使用經濟
    之公益考量下，始得裁量為不予核發。然本件再審被告不予
    核發之理由，並非係因有前開基準第3、4條所定情形，亦非
    為建築安全或土地使用經濟之公益考量，而係系爭國有地為
    「道路用地」，但系爭國有地不可能為「道路用地」已如前
    述，再審被告在無裁量不予核發合併使用證明書之空間下，
    仍恣意為不予核發之決定，為再審原告不利之認定，忽視前
    開法律規定及最高行政法院93年度判字第 309號判例意旨揭
    示之規範意旨，有適用法規錯誤之再審理由等語。經查：
(一)、按確定終局判決適用法規顯有錯誤者，當事人得以再審之訴
    對於該確定判決聲明不服，民事訴訟法第496 條第1項第1款
    定有明文。所謂適用法規顯有錯誤，係指確定判決違背法規
    或現存判例解釋者而言。不包括漏未斟酌證據及認定事實錯
    誤之情形在內（最高法院71年台再字第210號 、63年台上字
    第880號判例意旨參照） 。又解釋意思表示原屬事實審法院
    之職權，事實審法院解釋意思表示，縱有不當，亦不生適用
    法規顯有錯誤問題（最高法院64年台再字第 140號判例意旨
    參照）。次按民事訴訟法第 496條第1項第1款所謂適用法規
    顯有錯誤，不包括認定事實錯誤、漏未斟酌證據、取捨證據
    失當、判決不備理由及在學說上諸說併存致發生法律上見解
    歧異等情形在內（最高法院63年台上字第 880號判例、90年
    台再字第27號判決意旨參照）。
(二)、經查：
  1.再審原告主張系爭土地並非供公眾通行所必要，即與既成道
    路之要件不相符合，原審未察，徒以系爭土地雖被都市計畫
    劃定為住宅區，而為再審原告不利之認定，惟此與系爭土地
    是否為既成巷道，並無關係，顯然屬適用法規顯有錯誤之情
    形等語。然查，再審原告指摘原確定判決有上開適用法規顯
    有錯誤之再審事由，核均屬原法院依職權認定事實範疇，揆
    諸前開說明，難謂有前開法條規定之適用法規錯誤情形。
  2.再審原告另以本件再審被告不予核發「公有畸零地合併使用
    同意證明書」之理由，並非係因有前開基準第3、4條所定情
    形，亦非為建築安全或土地使用經濟之公益考量，而係系爭
    國有地為「道路用地」，但系爭國有地不可能為「道路用地
    」已如前述，再審被告在無裁量不予核發合併使用證明書之
    空間下，仍恣意為不予核發之決定，有裁量瑕疵於理至明，
    原審卻未查及此，徒以「被上訴人就系爭土地應否核發公有
    畸零地合併使用同意證明書既有行政裁量權，則被上訴人依
    其調查、會勘之結果所為行政處分，乃係本於其行政裁量權
    所為之處分，且其處分並無不當之處。是本件不能證明被上
    訴人所屬公務員於執行職務行使公權力時，有何故意或過失
    不法侵害上訴人自由或權利，或怠於執行職務，致上訴人權
    利遭受損害之情事」等語，為再審原告不利之認定，顯然有
    適用法規錯誤之情形等語。惟查，再審原告主張原確定判決
    有上開適用法規顯有錯誤之再審事由，亦均屬於原法院依職
    權認定事實範疇，核與前開說明所謂適用法規顯有錯誤情形
    不符，再審原告執以主張本件有適用法規顯有錯誤之再審事
    由，亦無可採。
四、綜上所述，原確定判決並無再審原告主張之適用法規顯有錯
    誤之再審之事由，已如前述。從而，再審原告依民事訴訟法
    第 496條第1項第1款規定，主張原確定判決有上開再審事由
    ，提起本件再審之訴，顯無理由，爰不經言詞辯論，逕以判
    決駁回之。
據上論結，本件再審之訴顯為無理由，依民事訴訟法第502條第2
項、第78條，判決如主文。
中    華    民    國   100    年    9     月    2     日
                民事第六庭    審判長法  官  袁再興
                                    法  官  吳惠郁
                                    法  官  陳賢慧
以上正本係照原本作成。
不得上訴。
                                    書記官  陳麗玉
中    華    民    國   100    年    9     月    2     日
                                                      Ａ